【裁判字號】    97,家上,64
【裁判日期】    980623
【裁判案由】    離婚等
【裁判全文】
臺灣高等法院民事判決                  97年度家上字第64號
上  訴  人  甲○
訴訟代理人  楊進興律師
複 代理 人  李淑寶律師
被 上訴 人  乙○○（ SUPAPORN THA-MMACHAI）
上列當事人間請求離婚事件，上訴人對於中華民國96年11月29日
臺灣臺北地方法院95年度婚字第345 號第一審判決提起上訴，並
為訴之追加，本院於98年6 月9 日言詞辯論終結，判決如下：
    主      文
上訴駁回。
准上訴人與被上訴人離婚。
上訴人先位依據民法第一千零五十二條第二項請求離婚部分駁回
。
第二審訴訟費用由上訴人負擔；追加之訴訴訟費用由被上訴人負
擔二分之一，餘由上訴人負擔。
    事實及理由
壹、程序方面
一、按離婚依起訴時夫之本國法及中華民國法律均認其事實為離
    婚原因者，得宣告之。但配偶之一方為中華民國國民者，依
    中華民國法律，涉外民事法律適用法第14條定有明文。本件
    上訴人為中華民國國民，被上訴人為泰國國民，上訴人訴請
    裁判離婚，依上開但書規定，應適用中華民國法律，合先敘
    明。
二、次按婚姻無效、確認婚姻成立或不成立、撤銷婚姻、離婚或
    夫妻同居之訴，得合併提起，或於第一審或第二審言詞辯論
    終結前，為訴之變更、追加或提起反訴，民事訟訟法第572
    條第1 項定有明文。查，上訴人起訴，先位依據民法第1052
    條第1 項第5 款規定，請求判決兩造離婚；備位依據同法第
    1001條規定，請求被上訴人應與上訴人同居（見原審卷第2
    頁）。原審判決上訴人全部敗訴後，上訴人提起上訴，追加
    主張「被上訴人又與他人（丙○○）結婚，顯難以維持婚姻
    」，並依據民法第1052條第2 項請求判決兩造離婚（見本院
    卷第82頁），嗣則敘明並依據「重婚」（即民法第1052條第
    1 項第1 款）規定，請求判決兩造離婚（見本院卷第172 頁
    反面），依前揭說明，應予准許。上訴人就先位離婚之訴部
    分，並請求本院依民法第1052條第1 項第5 款「夫妻一方惡
    意遺棄他方在繼續狀態中」、第1052條第2 項「有難以維持
    婚姻之重大事由」、第1052條第1 項第1 款「重婚」之順序
    ，依次審理（見本院卷第172頁反面），併予敘明。
三、被上訴人經合法通知，未於言詞辯論期日到場，核無民事訴
    訟法第386 條各款所列情形，爰依上訴人聲請，由其一造辯
    論而為判決。
貳、實體方面
一、上訴人起訴主張：被上訴人為泰籍女子，兩造於民國86年8
    月1 日在泰國曼谷市結婚，除於當地辦妥結婚登記，亦於86
    年8 月22日至台北縣永和市戶政事務所完成結婚登記。婚後
    ，兩造同居於台北縣永和市○○路○ 段99巷8 號，詎被上訴
    人於87年間自行離家，音訊全無，顯然惡意遺棄上訴人在繼
    續狀態中；被上訴人嗣又與訴外人丙○○結婚，爰依民法第
    1052條第1 項第5 款、第1 款及第2 項規定，先位請求判決
    兩造離婚；依民法第1001條規定，備位請求判決被上訴人應
    與上訴人同居等語。
二、被上訴人未於言詞辯論期日到場，亦未提出書狀作何聲明或
    陳述。
三、原審對於上訴人之請求，判決：上訴人之訴駁回。上訴人不
    服，提起上訴，先位聲明：請求判決兩造離婚，備位聲明：
    被上訴人應與上訴人同居。
四、先位離婚之訴部分：
  (一)上訴人依據民法第1052條第1 項第5 款「夫妻一方以惡意遺
    棄他方在繼續狀態中」請求離婚部分：
    按夫妻之一方以惡意遺棄他方在繼續狀態中者，他方得向法
    院請求離婚，民法第1052條第5 款定有明文。所謂以惡意遺
    棄他方，不僅須有違背同居義務之客觀事實，並須有拒絕同
    居之主觀情事，始為相當（最高法院85年度台上字第572 號
    判決、49年度台上字第1251號判例參照）。次按夫妻應互愛
    並誠摯相待，而同居乃夫妻雙方和諧協力始克達成，觀諸民
    法第一千零零一條：「夫妻『互負』同居之義務」之規定自
    明，倘夫妻之一方無意與他方同居，不提出其一己之協力，
    並謂他方不與其同居，係惡意遺棄，而以之為由訴請判決離
    婚，於法即難謂為有合（最高法院89 年 台上字第517 號判
    決參照）。查：
    (1)上訴人主張：兩造於86年8 月1 日在泰國結婚，已分別於
      泰國及台北縣永和戶政事務所辦理結婚登記之事實，業據
      提出戶籍謄本、結婚證書、結婚登記證書暨中文譯本等為
      證（見原審卷第5-15、16頁），亦有臺北縣永和市戶政事
      務所97年3 月26日北縣永戶字第0970001583號函檢送兩造
      結婚登記申請書等資料可證（見本院卷第21-38 頁），自
      堪信為真實。
    (2)上訴人再主張：兩造婚後同居於台北縣永和市○○路○段
      99巷8 號，被上訴人自行離家後，迄未返家等語，核與內
      政部入出國及移民署函復以：「蔡女（乙○○）於86 年8
      月1 日與國人甲○結婚，86年8 月28日持N332351 號泰國
      護照入境，因違反社會秩序維護法於86年11月22日出境，
      並遭管制入國至96年11月22日止。惟蔡女於88年6 月4 日
      與國人丙○○結婚後更名為蔡淑美（LAI SUPAPORN），經
      賴君陳情縮短渠管制期限至91年11月22日止，91年12 月8
      日蔡女持V385759 號泰國護照入境後均持該照入出國境」
      、「蔡女原姓名為THAMMACHAI SUPAPORN ，與國人丙○○
      結婚後更為LAI SU- PAPORN」、「被上訴人（英文姓名：
      LAI SUPAPORN，中文姓名：蔡淑美，性別：女，國籍：泰
      國，出生日期：1967年1 月10日，護照號碼：V385759 ，
      居留事由：依親，依親對象：夫─丙○○）係於西元2004
      年1 月10日抵台，於2006年12月22日離台」等情相符，分
      別有內政部入出國及移民署98年2 月5 日移署出管貞字第
      0980018133號函（見本院卷第143-148 頁）、98年1 月16
      日移署出管貞字第0980006721號函檢附之入出國日期證明
      書（見本院卷第135-137 頁）、97年3 月26日移署資處伶
      字第09710829320 號函檢附外僑居留資料查詢可證（見本
      院卷第18-20 頁），固堪信為真實。惟被上訴人因違反我
      國社會秩序維護法於86年11月22日出境後，即遭管制入國
      至96年11月22日，嗣則縮短管制期限至91年11月22日止，
      此期間，被上訴人被管制入境，客觀上，被上訴人自未能
      與上訴人同居；況，被上訴人於管制期限屆滿後，除由訴
      外人丙○○於91年12月23日為其申辦外僑居留至92年11月
      7 日，93年9 月9 日辦理居留證展延外，查無上訴人為被
      上訴人申請入境、居留之相關資料，有臺北市政府警察局
      97年12月22日北市警外字第09735408800 號函可憑（見本
      院卷第122 頁），被上訴人係外國人，上訴人未提出協力
      為被上訴人辦理入境、居留等簽證事宜，被上訴人無從與
      上訴人同居，依首揭說明，上訴人自不得以被上訴人惡意
      遺棄且在繼續狀態中為由，訴請判決離婚。
  (二)上訴人依據民法第1052條第2 項「有難以維持婚姻之重大事
    由」請求離婚部分：
    按夫妻之一方，有民法第1052條第1 項所列各款以外之重大
    事由，難以維持婚姻，必須此項事由，應由該方負責者，他
    方始得據以請求離婚，此觀同條第2 項之規定自明。準此，
    夫或妻依此規定請求離婚，必須有民法第1052條第1 項所列
    十款以外可歸責於妻或夫之事由，且其事由甚為重大，已達
    難以維持婚姻之程度，始足當之（最高法院87年度台上字第
    3023號判決參照）。查，本件被上訴人婚後又與訴外人丙○
    ○結婚，符合民法第1052條第1 項第1 款夫妻一方重婚，他
    方得請求離婚之規定，詳如後述，則上訴人以被上訴人與丙
    ○○結婚，構成同條第2 項有難以維持婚姻之重大事由，請
    求判決離婚，於法即非有據。
  (三)上訴人依據民法第1052條第1 項第1 款「重婚」請求離婚部
    分：
    上訴人主張：被上訴人於88年6 月4 日與訴外人丙○○在泰
    國結婚，並於88年7 月15日申請登記結婚之事實，業經證人
    丙○○證述屬實，且有臺北市大安區戶政事務所97年7 月25
    日北市安戶字第09730829000 號函檢附丙○○申請結婚登記
    之結婚登記申請書、結婚證書、結婚登記證書暨中文譯本等
    影本可證（見本院卷第60-72 頁），自堪信為真實。被上訴
    人與甲○結婚後，又與丙○○結婚，依前揭法條第1 款規定
    ，上訴人請求判決離婚，於法即屬有據。
五、備位履行同居之訴部分：
    上訴人先位以被上訴人重婚為由訴請離婚既屬有據，則其備
    位請求被上訴人履行同居義務，無庸再予審酌。
六、綜上所述，上訴人主張被上訴人惡意遺棄上訴人在繼續狀態
    中，不可採信，則其依據民法第1052條第1 項第5 款規定，
    請求判決離婚，於法無據，不應准許。原審為上訴人敗訴之
    判決，理由雖有不同，結果並無不合。上訴意旨指摘原判決
    不當，求予廢棄改判，為無理由，應予駁回。上訴人追加主
    張被上訴人重婚，為可採，則其依據民法第1052條第1 項第
    1 款規定，請求判決離婚，於法有據，應予准許；上訴人追
    加主張本件有難以維持婚姻之重大事由，不足採信，其依據
    同條第2 項請求離婚部分，於法無據，不應准許，應予駁回
    。
七、本件事證已臻明確，兩造其餘之攻擊防禦方法及所提之證據
    ，經審酌後認均無礙判決之結果，爰不予一一論述。
八、據上論結，本件上訴為無理由，追加之訴為一部有理由，一
    部無理由，依民事訴訟法463 條、第385 第1 項前段、第
    449 條第2項、第1 項、第78條、第79條，判決如主文。
中    華    民    國    98    年    6     月    23    日
                    民事第十五庭
                        審判長法  官  林恩山
                              法  官  黃國忠
                              法  官  陳雅玲
正本係照原本作成。
如不服本判決，應於收受送達後20日內向本院提出上訴書狀，其
未表明上訴理由者，應於提出上訴後20日內向本院補提理由書狀
（均須按他造當事人之人數附繕本）上訴時應提出委任律師或具
有律師資格之人之委任狀；委任有律師資格者，另應附具律師資
格證書及釋明委任人與受任人有民事訴訟法第466條之1第1項但
書或第2項（詳附註）所定關係之釋明文書影本。
中    華    民    國    98    年    6     月    23    日
                              書記官  葉國乾
附註：
民事訴訟法第466條之1（第1項、第2項）：
對於第二審判決上訴，上訴人應委任律師為訴訟代理人。但上訴
人或其他法定代理人具有律師資格者，不在此限。
上訴人之配偶、三親等內之血親、二親等內之姻親，或上訴人為
法人、中央或地方機關時，其所屬專任人員具有律師資格並經法
院認為適當者，亦得為第三審訴訟代理人。


司法院資訊處製作；財團法人民間司法改革基金會備份。
